臺灣雲林地方法院交通事件裁定　　　　100年度交聲更字第2號
移送機關即
原處分機關　交通部公路總局嘉義區監理所雲林監理站
異　議　人
即受處分人　吳錦銘
上列異議人即受處分人因違反道路交通管理處罰條例案件，對於
交通部公路總局嘉義區監理所雲林監理站民國100 年3 月7 日所
為之雲監裁字第裁72-KAI016649號裁決書（舉發違反道路交通管
理事件通知單案號：雲林縣警察局雲警交字第KAI016649 號），
聲明異議，異議人不服本院交通法庭100 年5 月23日所為100 年
度交聲字第53號裁定，提起抗告，經臺灣高等法院臺南分院於10
0 年7 月14日以100 年度交抗字第74號裁定撤銷發回更審，本院
裁定如下：
    主  文
異議駁回。
    理  由
一、按本件異議人聲明異議後，道路交通管理處罰條例第87條於
    100 年11月23日修正公布：「受處分人不服第8 條或第37條
    第5 項處罰之裁決者，應以原處分機關為被告，逕向管轄之
    地方法院行政訴訟庭提起訴訟；其中撤銷訴訟之提起，應於
    裁決書送達後30日之不變期間內為之。」同日修正公布之行
    政訴訟法施行法第10條第1 項則規定：「於修正行政訴訟法
    施行前，已繫屬於地方法院之違反道路交通管理處罰條例聲
    明異議事件，於修正行政訴訟法施行後尚未終結者，仍由原
    法官依中華民國100 年11月4 日修正前之道路交通管理處罰
    條例規定審理。」是本件於上開100 年11月23日修正公布之
    法律施行前即已繫屬於本院，依上揭規定，應依修正前之道
    路交通管理處罰條例規定審理，合先敘明。
二、原處分意旨略以：異議人即受處分人（下稱異議人）吳錦銘
    於民國100 年1 月19日凌晨零時33分許，因駕駛車號4899-N
    L 號自用小客車衝撞路樹，雲林縣警察局斗南分局斗南派出
    所員警據報到場處理，並要求施以呼氣酒精濃度測試，然受
    異議人不配合吹氣測驗，經多次測驗不成，有拒絕接受酒精
    濃度測試之行為，經警以雲林縣警察局雲警交字第KAI01664
    9 號舉發違反道路交通管理事件通知單舉發，原處分機關即
    交通部公路總局嘉義區監理所雲林監理站依據警方舉發之違
    規事實及道路交通管理處罰條例第35條第4 項、第67條第2
    項、第68條第1 項規定以及違反道路交通管理事件統一裁罰
    基準表，於100 年3 月7 日以雲監裁字第裁72-KAI016649號
    裁決書，裁處異議人新臺幣（下同）6 萬元罰鍰、吊銷駕駛
    執照，3 年內不得考領駕駛執照等語。
三、聲明異議意旨及原抗告意旨略以：
  (一)異議人於100 年1 月18日晚上9 時30分許，駕駛車號4899-N
    L 號自用小客車，行經雲林縣斗南鎮158 乙線公路5 公里處
    ，經由員警施以呼氣中酒精濃度測試，結果呼氣中已無酒精
    反應，應無酒醉駕車之行為，員警舉發應有錯誤，爰依法聲
    明異議，請求撤銷原處分云云。
  (二)警察依法律執行交通稽查勤務，得攔停駕駛人或乘客以查驗
    身分或對駕駛人做酒精濃度測試，惟須有事實足認駕駛人有
    酒駕可能，始得進行酒精濃度測試，異議人並未發生事故，
    未衝撞路旁芒果樹，身上亦無酒味，員警並無理由對異議人
    實施酒測，員警要求酒測，已屬不法。其次，異議人於斗南
    派出所期間，已進行2 次酒精濃度測試，員警亦成功列印酒
    測單，異議人並無拒絕酒測行為，亦無消極不配合之方式。
    其三、異議人於事故現場、臺大醫院，亦分別進行2 次酒測
    且有數值，吹氣檢測時間均超過5 秒，並無拒絕酒測之行為
    ，有現場檔案、臺大雲林醫院醫師可證，並請求斗南派出所
    提供系爭酒測機器在100 年1 月18日晚間9 時至100 年1 月
    19日凌晨所有檢測紀錄，以證明本件係員警恣意認定異議人
    拒絕酒測。另請求勘驗當日舉發蒐證光碟及系爭酒測機器操
    作方式，以證明異議人確實配合，係因對機器不熟，致呼氣
    量濃度不足而無法產生測定值，應無拒絕酒測之故意。又測
    試單未印出「no sample 」，並非係因吹氣濃度未達最低要
    求，故異議人未有消極不配合之情狀存在。另酒精濃度測試
    器呼氣測試，須經相當時間才能產生測試值，足見異議人對
    測試確實有困難。是故舉發單位提出證據無法證明異議人確
    有拒絕酒測之違規，依罪疑有利被告原則，應為有利之認定
    等語。
  (三)員警於開立「拒絕接受酒精濃度測試」之舉發通知單前，未
    曾明確向異議人告知拒絕酒測之法律效果，與內政部警政署
    所訂定之「警察人員對酒後駕車當事人實施強制作為應注意
    事項」之執行要領規定不合，舉發程序有瑕疵，本件裁決難
    認為允當。
四、臺灣高等法院臺南分院撤銷發回意旨略以：認定事實所憑之
    證據，必須實際存在，就該案卷宗不難考見者，始足當之。
    倘卷宗內所記載之證據，與卷宗內筆錄或文件之內容不相適
    合，則其判決（裁定）之根據，實際上並不存在，自屬採證
    違法（最高法院97年度臺上字第4181號判決意旨可資參照）
    。本件原裁定以經勘驗結果認定異議人確有拒絕酒測之違規
    行為無訛，為其駁回異議人聲明異議之依據；然遍查全卷並
    無勘驗紀錄可憑，其裁定之根據，實際上並不存在，採證顯
    然違法。本院就卷附錄音錄影光碟勘驗結果，其上日期為20
    08年1 月18日，核與本件抗告人違規日期為100 年1 月18日
    ，亦有不符；抗告人及證人即雲林縣斗南分局斗南派出所副
    所長林建成復未到庭，致抗告人於100 年1 月18日是否有拒
    絕酒測之情事，尚有未明。抗告意旨指摘原裁定不當，為有
    理由，應由本院撤銷原裁定，由原法院查明詳情後更為適法
    之裁定。
五、按汽車駕駛人拒絕酒精濃度測試之檢定者，處6 萬元罰鍰，
    並當場移置保管該汽車及吊銷該駕駛執照；又汽車駕駛人，
    曾依道路交通管理處罰條例第35條第4 項前段規定吊銷駕駛
    執照者，3 年內不得考領駕駛執照；汽車駕駛人，因違反本
    條例及道路交通安全規則之規定，受吊銷駕駛執照處分時，
    吊銷其持有各級車類之駕駛執照，道路交通管理處罰條例第
    35條第4 項前段、第67條第2 項、第68條第1 項分別定有明
    文。上揭立法意旨，係因人飲酒後注意力、反應力均較常人
    為低，若駕車上路，對路上其他汽車或行人之生命、身體安
    全均存有危險性，故特立法嚴禁酒後駕車，以保障路上過往
    車輛及行人之法益，並課予汽車駕駛人有接受酒精濃度測試
    檢定之義務，便利測試檢定作業之及時順利實施，以取得客
    觀正確之判測結果，進而防免可能產生之交通事故，是汽車
    駕駛人遇有警員測試檢定，即應配合受檢，不得以任何理由
    拒絕或拖延，否則即屬違反上開規定，應受裁罰。
六、異議人矢口否認有酒駕肇事及拒絕酒測之行為，並以上開各
    情置辯。經查：
  (一)異議人吳錦銘飲用酒類後，於100 年1 月18日晚上9 時25分
    許，駕駛車號4899-NL 號自小客車，行經在雲林縣斗南鎮15
    8 乙線公路5 公里處時，發生衝撞路樹之交通事故，斗南派
    出所警員於接獲勤務中心通報後，乃前往現場處理之事實，
    據證人卓育秋即本件舉發違規行為之員警於本院結證稱：當
    天接獲勤務中心通報，至現場看到異議人的車撞到芒果樹，
    車頭有受損，現場有拍照。又因聞到酒味，且異議人也承認
    有喝酒，依規定請異議人酒測（見本院100 年度交聲更字第
    2 號卷－下稱本院更審卷－第14頁正反面、第22頁），當日
    一同前往現場處理之員警即證人林建成、林立爵、王岩浚亦
    均於本院結證稱：當天有聞到異議人身上有酒味（見本院更
    審卷第22頁），並有卷附斗南派出所100 年1 月18日職務報
    告書、現場照片4 張在卷可稽（見本院100 年度交聲字第53
    號卷－下稱本院更審前卷－第19至20、22至23頁），其中現
    場照片顯示，車號4899-NL 號自小客車，車身前半段已超出
    路面邊線，車身後半段仍在車道內，車身傾斜，前車頭之車
    牌與路邊樹木之樹幹相貼，左前車輪陷於草堆中，左後車輪
    則懸空，且異議人於本院調查庭，亦自陳當天其是為閃避車
    子，才會閃到路邊輪胎陷到水溝，左後車輪懸空，當天有吃
    了幾碗薑母鴨，大概是米酒放太多等語（見本院更審卷第21
    頁反面），是異議人辯稱未撞到路樹等語並不足採，其酒後
    駕車並衝撞路樹之事實，應堪認定。
  (二)又異議人辯稱其並未拒絕酒測云云，然100 年1 月18日晚上
    9 時25分許，雲林縣警察局斗南分局斗南派出所警員於接獲
    勤務中心通報後，乃前往上開現場處理，惟異議人不願意配
    合員警，且拒絕接受酒精濃度測試，並與警方發生口角及推
    擠衝突，為警帶往斗南派出所，於同日晚上10時25分、32分
    、39分在上開派出所內，警員3 次告知異議人配合接受酒精
    濃度測試，如不配合將強制由醫療機構抽血檢測，及開立拒
    絕酒測的單子。然異議人仍拒絕為之，並表示早就吹氣2 次
    等語，嗣於翌日（19日）凌晨零時33分許，因異議人仍拒絕
    配合酒測，在前往臺大醫院抽血檢測前，員警即以手動方式
    列印出「拒測」之酒測單，並以「拒絕接受酒精濃度測試之
    檢定」事由舉發之事實，有以下證據可資證明：
  1.證人卓育秋於本院結證稱：當天接獲勤務中心通報，至現場
    因聞到酒味，依規定請異議人酒測，如果吹氣方式正確且有
    達到秒數，就會有酒測單，如果方式不正確或未達到秒數，
    就不會有單子列印出來，異議人當天有吹酒測器，但吹太大
    力，氣有跑出來，沒有含緊管子，故酒測單子無法列印出來
    ，就請異議人到派出所繼續酒測，並對其為酒測告知3 次及
    2 個小時的時間讓異議人決定是否為酒測的動作，仍沒有結
    果，在送往臺大醫院為抽血檢測前之100 年1 月19日凌晨零
    時33分許，在派出所內以手動方式列印「拒測」之酒測單，
    一般來說，酒測機列印出來的單子會有3 種結果，分別是合
    格、不合格、拒測。如果酒測的人不配合，員警必須用手動
    方式，讓單子列印「拒測」結果，而該張酒測單上之酒測地
    點為肇事路口乃係誤載等語（見本院更審卷第14頁至第16頁
    、第21頁）。而證人林建成、林立爵及王岩浚於結證後亦稱
    ：卓育秋上開所述正確，無其他補充等語（見本院更審卷第
    16 頁 ）。
  2.本院另當庭勘驗在事故現場、警局、醫院蒐證錄影光碟，其
    中：
  (1)於事故現場所拍攝之錄影光碟，檔案名稱酒測6.AVI （置於
    檔案夾名稱「事故現場檔案夾」內），錄影畫面所顯示日期
    為2008年1 月18日，與違規日期100 年1 月18日不符，經本
    院當庭詢問警員，證人林建成結證稱：影片顯示之日期為隨
    身碟的時間，沒有辦法更改，影片正確時間是100 年1 月18
    日當天，異議人亦供稱影片內容確係100 年1 月18日當天無
    誤（見本院更審卷第18頁）合先敘明。影片內容一開始是員
    警一直要求異議人對酒測機吹氣，但異議人一直嚷嚷稱「我
    沒吹呴（臺語）」、「我吹氣，你不把我當成瘋子（臺語）
    」、「你莊孝維（臺語）」，嗣後異議人依勸對酒測機吹氣
    ，員警則在一旁指導異議人稱「沒啦、沒啦。要含著吹、吹
    差不多5 秒這樣」「3 到5 秒」，此時異議人含著酒測機吹
    氣並發出吹氣聲，酒測機發出「嗶」聲，但未接著聽到印列
    聲音，員警再向異議人稱「再一次。大力再一次就好了」「
    對啦、對啦」。此時異議人再度含著酒測機吹氣並發出吹氣
    聲，酒測機再次發出「嗶」聲，仍未接著聽到印列聲音。員
    警即再向異議人表示「慢慢吹」、「不要吹這樣快啦」、「
    不要吹太快。」、之後員警一直請異議人再配合一下，異議
    人則一直表示已吹2 次，為什麼要求就還要再吹等語，至影
    片結束並未再對酒測氣吹氣（見本院更審卷第17-19 頁）。
    自其對話內容可知，異議人於事故現場雖有對酒測器吹氣2
    次，但因吹氣方式不正確，即未含緊吹管，致氣體從旁漏出
    ，而可聽到吹氣聲，且吹氣秒數不足，故員警在旁要求秒數
    ，致使酒測機未能接受到足夠之檢測氣體而無法判定，即酒
    測失敗。
  (2)而於警局所拍攝之錄影光碟，於畫面時間00：00：00~ 00：
    04：40，異議人大警方，員警則向異議人解釋酒測器必須
    吹氣達一定份量才會有酒測結果，異議人仍一直爭執已吹氣
    2 次，員警則再度向異議人表示吹氣之後，必須有單子列印
    出來才能算1 次，異議人則表示已經吹氣，而且吹得很大聲
    。員警則再度向異議人表示吹氣後要有單子列印出來才算成
    功，若仍拒絕酒測，將強制抽血檢測等語，異議人仍爭執已
    吹氣2 次。於畫面00：22：35~ 00：23：19、00：29：25~
    00 ：29 ：56、及00：35：36~ 00：37：17期間，員警分別
    告知現在時刻為1 月18日晚上10時25分、10時32分、10時39
    分，並3 度詢問異議人是否接受酒測，若不接受酒測則強制
    抽血檢測（見本院更審卷第18-20 頁），亦可由其對話知悉
    因異議人於事故現場並未成功完成酒測，且酒測機未能列印
    單子出來，故員警告知未酒測成功之原因，並告知要有單子
    列印出來才算成功等語，並屢請異議人再度施測，但異議人
    仍以已吹氣2 次為由拒絕。
  (3)至於在醫院之錄影光碟，於畫面00：19：17~ 00：23：07，
    異議人於醫師之勸說之下，同意以酒測器實施酒測，於第1
    次吹氣時，可聽到很大的吹氣聲，儀器雖有發出嗶聲，但員
    警於一旁搖頭表示酒測未成功，亦未聽到列印聲音，經異議
    人再度施測，於異議人吹氣時，仍可聽到很大的吹氣氣聲，
    異議人依醫師之讀秒，於吹足4 秒後停止吹氣，但在旁之員
    警仍搖頭表示未成功，亦未聽到印列聲音，至影片結束止，
    異議人未再酒測（見本院卷第20頁反面）。由上情可知，異
    議人於醫師確有再施測2 次，但仍因方式不正確（未含緊吹
    管，致氣體從旁漏出），致使酒測機未能接受到足夠之檢測
    氣體而無法判定，即酒測失敗。
  3.此外，並有上開拒測列印單、舉發通知單、裁決書、送達證
    書、車號4899-NL 號汽車駕照基本資料、100 年1 月18日員
    警職務報告書、本院更審前100 年5 月10日、5 月13日洽辦
    公務電話記錄單各一紙、現場照片6 張（見100 年度偵字第
    581 號第20頁、本院更審前卷第6 、7 、11、12、19至22、
    25、27頁）及在事故現場、警局、醫院之蒐證錄影光碟附卷
    可稽。是異議人「拒絕接受酒精濃度測試之檢定」之違規事
    實，堪予認定。
  (三)異議人另辯稱於斗南派出所期間，已進行2 次酒精濃度測試
    ，且員警亦成功列印酒測單。然經本院當庭勘驗於派出所內
    之蒐證錄影光碟如上，異議人始終以已酒測2 次拒絕（本院
    卷第18頁反面至第20頁），是異議人前開所辯，顯與事實不
    符。
  (四)異議人再辯稱其於事故現場、醫院，已分別進行2 次酒測且
    有數值，檢測時間均超過5 秒，並無拒絕酒測之行為，應係
    因酒測機器故障、異議人對測試有困難云云。經查：
  1.異議人確於事故現場及醫院均有以口就酒測器吹管為吹氣動
    作各2 次，且異議人為吹氣動作時亦伴隨著大聲的吹氣聲，
    甚至在醫生的指示下吹氣時間長達5 秒，然酒測器均未能成
    功列印酒測單之情，有上開勘驗內容在卷可證。
  2.就異議人主張酒測器可能有故障部分，經證人林建成當庭提
    出本案所使用之序號072535D 號酒精濃度測試器，經當庭勘
    驗該酒測機貼有標準檢驗局的檢驗合格單，有效期限至100
    年11月（見本院更審卷第16頁），是該酒測器仍在有效期限
    內，且於異議人施測前後之1 月4 日、2 月1 日、2 月15日
    ，亦均有其他人之施測紀錄，有該等酒測結果單在卷可查（
    見本院卷第24-26 頁），故其正確性應無庸置疑。
  3.至於異議人辯稱應係其對測試有困難部分：
  (1)經本院請證人卓育秋、王岩浚當庭操作該酒測器，先請人卓
    育秋說明實施酒測之方式應：要連續吹氣，不能太大力吹，
    要吹足5 秒（見本院更審卷第21頁），再由證人王岩浚進行
    第1 次測試，證人王岩浚含住吹管吹長氣，酒測器先發出長
    嗶聲，之後再發出嗶嗶2 聲後，機器開始列印酒測單，並有
    該張酒測單在卷可參（本院審卷第23頁）；再請證人王岩浚
    依異議人大聲吹氣之方式進行第2 次測試，證人王岩浚雖大
    聲吹氣，但因未含緊吹管，造成氣體從旁漏出，且機器雖有
    發出2 個聲響，但始終無法為列印動作（見本院更審前卷第
    21頁），顯見異議人於事故現場及醫院均係因未依正確方式
    吹氣，導致測試儀器無法接受足夠檢測氣體，而未能顯示檢
    驗數值。
  (2)再酒測器既係設計專用於對不特定對象測試呼氣所含酒精濃
    度之儀器，其設計上自係以簡易為原則，亦即受測者僅需依
    正常方式吹氣，即可輕易完成檢測，當不致要求受測者需配
    合施行高難度之動作始能完成，且本件舉發員警業已告知異
    議人正確之吹氣方式，以受處分人之年齡及生活智識程度，
    理應對於吐氣之方式有所了解，況該吐氣動作又係一般人均
    可完成之簡易動作，然異議人於進行酒精濃度測試時，竟未
    按員警之指示，僅以輕微用嘴含住酒精測試器，而未含緊，
    致所吹氣體從旁漏出之方式敷衍員警，可見受處分人係以消
    極不配合之方式拒絕酒測。故異議人辯稱其已確實配合，係
    因對機器不熟，致呼氣量濃度不足而無法產生測定值，應無
    拒絕酒測之故意之情，顯係推諉、卸責之詞，委無足採，是
    異議人確有以消極地不吹氣方式，拒絕接受酒精濃度測試檢
    定之事實，已堪認定。
  (五)再者，異議人爭執本件員警未告知拒絕酒測之法律效果，違
    反內政部95年5 月15日警署交字第0950068310號函發布「警
    察人員對酒後駕車當事人實施強制作為應注意事項」，舉發
    程序有瑕疵云云。經查：
  1.上開注意事項第2 點執行要領中行為態樣三、規定「汽車駕
    駛人拒絕酒精濃度檢測(一)酒後駕車未肇事：1.表明身份，告
    知事由..。2.指導、勸導與警告：警察應請配合實施測試鑑
    定，並向其說明實施酒精濃度測試檢定之程序，倘該汽車駕
    駛人拒絕接受酒精濃度測試鑑定，應運用技巧溝通、勸導或
    警告將依據道路交通管理處罰條例第35條第4 項規定，處新
    臺幣6 萬元罰鍰、當場移置保管車輛及吊銷其駕駛執照、且
    3 年內不得考領。」乃賦予值勤員警執行酒測勤務時之指導
    方針，亦即運用技巧為溝通、勸導或告知處罰內容之警告方
    式，亦即縱舉發員警未依規定為法律效果之告知，即依道路
    交通管理處罰條例第35條第4 項規定予以舉發一節屬實，亦
    因上開「警察人員對酒後駕車當事人實施強制作為應注意事
    項」，係為使警察人員對於拒絕配合稽查之酒後駕車當事人
    ，實施強制作為之法令依據及執行要領，有所瞭解及遵循，
    以維護公權力，確保任務遂行而訂定，此觀上開注意事項第
    1 點之規定自明，核其性質主要為規範警察人員值勤業務之
    運作，並不具直接對外發生法規範效力。因此，尚不得因舉
    發員警未告知拒絕酒測者法律效果，而認舉發程序於法不合
    。
  2.其次，道路交通管理處罰條例第35條第4 項之立法目的，在
    於落實取締，並不在於給予汽車駕駛人得以自由選擇是否接
    受酒精濃度之測試，此觀該條文86年1 月22日之立法理由自
    明，因此，汽車駕駛人在員警判斷可能有酒後駕車之行為時
    ，依法本不得拒絕酒精濃度測試之檢定，自不得諉為不知道
    路交通管處罰條例第35條第4 項規定之內容，即謂員警於執
    行勤務程序違法，而得據以免責。
  3.況本件本院勘驗錄影光碟，雖未錄到員警有告知異議人拒絕
    酒測之將「處新臺幣6 萬元罰鍰、當場移置保管車輛及吊銷
    其駕駛執照、且3 年內不得考領。」之法律效果，然於影片
    中警員曾多次告知異議人拒絕酒測將強制抽血檢測，且證人
    卓育秋於本院調查庭時，亦表示當時有員警告知異議人如果
    拒絕酒測會開拒絕酒測的單子（見本院更審卷第15頁），衡
    情證人卓育秋與異議人素無怨隙，衡情自無甘冒偽證罪責而
    虛構情節，故為不利異議人之陳述，是認本件員警於異議人
    拒絕酒測時，確有告知異議人拒絕酒測之法律效果。
  4.是認本件員警確有告知異議人若拒絕酒測將開拒測罰單，即
    便未將法條內容逐字不漏告知，依上開法律見解說明，亦不
    因此即認本件舉發有何不法之處，故異議人就此部分之所辯
    亦不無足採。
七、綜上，異議人於前揭時、地，拒絕接受酒精濃度測試之違規
    行為，至為明確，應堪認定，原處分機關依道路交通管理處
    罰條例第35條第4 項、第67條第2 項之規定，裁處異議人罰
    鍰6 萬元，吊銷駕駛執照，且3 年內不得考領駕駛執照，核
    無違誤，異議人為此聲明異議，為無理由，應予駁回。
八、依修正前道路交通管理處罰條例第87條第2 項，道路交通事
    件處理辦法第18條，裁定如主文。
中    華    民    國  100     年    11    月    28    日
                    交通法庭  法  官  謝 宜 雯
以上正本證明與原本無異。
如不服本裁定，應於送達後5 日內向本院提出抗告狀（須附繕本
）。
                                書記官  林 美 鳳
中    華    民    國  100     年    11    月    28    日